ACORDAO-COMPLETO-2554581

ACÓRDÃO 9208/2022 ATA 41/2022 - PRIMEIRA CÂMARA

VISTOS, relatados e discutidos estes autos de tomada de contas especial, instaurada pelo Fundo Nacional de Saúde/Ministério da Saúde - FNS/MS, contra o estabelecimento comercial Drogaria Katiana Ltda., solidariamente com seus sócios, Vanuza de Souza Baião e Valdenísio Pinheiro Dias, em razão da aplicação irregular de recursos do Sistema Único de Saúde - SUS no âmbito do Programa Farmácia Popular do Brasil - Aqui Tem Farmácia Popular - PFPB em face da dispensação de medicação sem comprovação de origem ou a consumidores falecidos.
ACORDAM os Ministros do Tribunal de Contas da União, reunidos em sessão da 1ª Câmara, ante as razões expostas pelo Relator e com fundamento nos arts. 1º, inciso I; 12, § 3º; 16, inciso III, alíneas "b" e "c", e § 3º; 19; 23, inciso III; 26; 28, inciso II, e 57 da Lei 8.443/1992 e nos arts. 1º, inciso I; 20, § 8º; 209, inciso III; 210; 214, inciso III, alínea "a"; e art. 217, §§ 1º e 2º; do Regimento Interno, em:
9.1. declarar a revelia de Drogaria Katiana Ltda., Valdenisio Pinheiro Dias e Vanuza de Souza Baião;
9.2. julgar irregulares as contas de Drogaria Katiana Ltda., Valdenisio Pinheiro Dias e Vanuza de Souza Baião, condenando-os ao pagamento das quantias a seguir especificadas, com a fixação do prazo de quinze dias, a contar das notificações, para comprovarem, perante o Tribunal, o recolhimento das dívidas aos cofres do Fundo Nacional de Saúde, atualizadas monetariamente e acrescidas de juros de mora calculados a partir das datas discriminadas, até a data dos recolhimentos:
9.2.1. Responsáveis solidários: Drogaria Katiana Ltda. e Vanuza de Souza Baião
	DATA DA OCORRÊNCIA
	VALOR ORIGINAL (R$) 

	12/03/2012
	835,04

	27/03/2012
	1.447,18

	27/04/2012
	1.075,52

	13/06/2012
	530,04

	14/06/2012
	123,62

9.2.2. Responsáveis solidários: Drogaria Katiana Ltda. e Valdenisio Pinheiro Dias
	DATA DA OCORRÊNCIA
	VALOR ORIGINAL (R$) 
		DATA DA OCORRÊNCIA
	VALOR ORIGINAL (R$) 

	16/07/2012
	374,55
		04/06/2013
	13.099,75

	27/07/2012
	139,16
		05/06/2013
	3.125,88

	23/08/2012
	126,23 
		28/06/2013
	24.106,06

	24/08/2012
	123,93
		31/07/2013
	31.792,43

	10/09/2012
	2.247,54
		02/09/2013
	39.208,05

	11/10/2012
	1.158,21
		01/10/2013
	11.166,63

	15/10/2012
	336,84
		02/10/2013
	35.160,10

	09/11/2012
	1.954,13
		12/11/2013
	54.305,67

	20/11/2012
	727,14
		06/12/2013
	47.057,60

	18/12/2012
	6.703,74
		30/12/2013
	45.897,95

	19/12/2012
	1.787,81
		07/02/2014
	44.230,06

	30/12/2012
	2.268,02
		31/03/2014
	42.905,76

	31/12/2012
	9.183,20
		09/04/2014
	8.685,92

	19/02/2013
	2.602,05
		16/04/2014
	35.152,15

	07/03/2013
	10.951,79
		13/05/2014
	9.278,09

	14/03/2013
	12.692,03
		30/05/2014
	36.868,05

	15/03/2013
	3.136,72
		30/05/2014
	15,60

	29/04/2013
	2.882,19
		02/06/2014
	23.283,05

	08/05/2013
	11.169,90
		02/06/2014
	4,80

	31/05/2013
	11.991,20
		06/06/2014
	     5.775,93

9.3. aplicar ao estabelecimento comercial Drogaria Katiana Ltda. e a Valdenísio Pinheiro Dias, individualmente, a multa no valor de R$ 20.000,00 (vinte mil reais) , fixando o prazo de quinze dias, a contar das notificações, para comprovarem, perante o Tribunal, o recolhimento das dívidas aos cofres do Tesouro Nacional, atualizadas monetariamente desde a data deste acórdão até a dos efetivos recolhimentos, se forem pagas após o vencimento, na forma da legislação em vigor;
9.4. autorizar, desde logo, a cobrança judicial das dívidas, caso não atendidas as notificações;
9.5. autorizar, se requerido, o parcelamento das dívidas em até 36 (trinta e seis) parcelas mensais sucessivas, com incidência, sobre cada parcela corrigida monetariamente, dos correspondentes juros de mora, no caso do débito, na forma da legislação em vigor, alertando ao responsável que o inadimplemento de qualquer parcela acarretará o vencimento antecipado do saldo devedor;
9.6. fixar o vencimento da primeira parcela em quinze dias, a contar do recebimento da notificação, e os das demais a cada 30 dias, devendo incidir sobre cada valor mensal os correspondentes acréscimos legais, na forma prevista na legislação em vigor;
9.7. encaminhar cópia deste acórdão aos responsáveis, ao Fundo Nacional de Saúde e à Procuradoria da República no Distrito Federal, com a informação de que a íntegra do relatório e do voto que o fundamentam está disponível no endereço eletrônico www.tcu.gov.br/acordaos.

Tomada de contas especial, instaurada pelo FNS, contra o estabelecimento comercial Drogaria Katiana Ltda., solidariamente com seus sócios em razão da aplicação irregular de recursos do SUS no âmbito do Programa Farmácia Popular do Brasil em face da dispensação de medicação sem comprovação de origem ou a consumidores falecidos.

Primeira Câmara

Drogaria Katiana Ltda.

3. Responsáveis: Drogaria Katiana Ltda. (10.425.779/0001-40); Valdenisio Pinheiro Dias (XXX.888.285-XX) e Vanuza de Souza Baião (XXX.308.151-XX), sócios-proprietários

13.1. Ministros presentes: Walton Alencar Rodrigues (Presidente), Benjamin Zymler e Jorge Oliveira (Relator).
13.2. Ministros-Substitutos presentes: Augusto Sherman Cavalcanti e Weder de Oliveira.

JORGE OLIVEIRA

Trata-se de tomada de contas especial instaurada pelo Fundo Nacional de Saúde/Ministério da Saúde (FNS/MS) , contra o estabelecimento comercial Drogaria Katiana/Drogaria Katiana Ltda., solidariamente com seus sócios, Vanuza de Souza Baião e Valdenísio Pinheiro Dias, em razão da aplicação irregular de recursos do Sistema Único de Saúde - SUS no âmbito do Programa Farmácia Popular do Brasil - Aqui Tem Farmácia Popular - PFPB.
2.	Transcrevo, a seguir, trechos da instrução da unidade técnica que analisou a matéria:
	"[...]
	HISTÓRICO
	Programa Farmácia Popular do Brasil
	2. O Farmácia Popular do Brasil é um programa do Governo Federal que procura ampliar o acesso da população a medicamentos necessários para o tratamento de doenças com grande ocorrência no país.
	3. As farmácias e drogarias que aderem ao programa fornecem aos cidadãos, de forma gratuita, medicamentos para o tratamento de hipertensão, diabetes e asma. Além destes, são disponibilizados, com até 90% de desconto, medicamentos para rinite, dislipidemia, doença de Parkinson, osteoporose, glaucoma, anticoncepcionais e fraldas geriátricas. 
	4. Para ter acesso ao medicamento, o cidadão precisa comparecer ao estabelecimento credenciado portando CPF próprio, receita médica válida e documento com foto, bem como assinar o cupom vinculado e o cupom fiscal no ato da aquisição.
	5. Para cada dispensação realizada, o Ministério da Saúde reembolsa o comerciante conforme a tabela de referência de preços de medicamentos, disponibilizada em: http://portalms.saude.gov.br/acoes-e-programas/farmacia-popular/legislacao.
	6. O cadastro dos estabelecimentos da rede privada de comércio farmacêutico se dá mediante a entrega da documentação solicitada e o preenchimento do formulário de inscrição e do Requerimento e Termo de Adesão - RTA.
	7. A participação no Programa Farmácia Popular do Brasil - PFPB é voluntária e as farmácias e drogarias que pretendem participar devem assinar termo no qual declaram estar cientes do conteúdo e das exigências da portaria que rege o programa, as quais aceitam e se comprometem a cumprir.
	Auditoria do Denasus e Instauração da TCE
	8. A presente TCE originou-se de constatações do Departamento Nacional de Auditoria do SUS - Denasus em auditoria realizada entre 1/12/2014 a 10/12/2014, com a finalidade de avaliar a execução do Programa Farmácia Popular do Brasil junto ao estabelecimento comercial Drogaria Katiana/Drogaria Katiana Ltda., abrangendo o período de 1/1/2012 a 30/4/2014, com foco no cumprimento das normas estabelecidas pela Portaria GM/MS 184/2011, vigente de 3/2/2011 a 14/5/2012, e Portaria GM/MS 971/2012, vigente de 15/5/2012 a 27/1/2016, que dispõem sobre o Programa Farmácia Popular do Brasil.
	9. De acordo com o Relatório de Auditoria 15012 do Denasus e seus anexos (peça 9) , foram constatadas irregularidades que representavam débito de R$ 597.687,31, em valores históricos.
	10. Foram constatadas, no referido relatório, as seguintes irregularidades:
	10.1. Irregularidades nas dispensações e/ou na documentação comprobatória de dispensações de medicamentos do Programa Farmácia Popular do Brasil, caracterizadas por:
	a) registro de dispensação de medicamentos sem notas fiscais que comprovem sua aquisição, contrariando o disposto nos arts. 27, 43, e 44 da Portaria GM/MS 184/2011, vigente de 3/2/2011 a 14/5/2012; e nos arts. 23, 39 e 40 da Portaria GM/MS 971/2012, vigente de 15/5/2012 a 27/1/2016. Evidência: Constatações 440799, 440800 e 440801 (peça 9, pp. 5-8) ;
	b) registro de dispensação de medicamentos em nome de pessoas falecidas, contrariando o disposto nos arts. 25 e 27 da Portaria GM/MS 184/2011, vigente de 3/2/2011 a 14/5/2012; e nos arts. 21 e 23 da Portaria GM/MS 971/2012, vigente de 15/5/2012 a 27/1/2016. Evidência: constatação 440803 (peça 9, pp. 8-9) .
	11. O detalhamento do débito apurado pelo Denasus consta da peça 9, pp. 10-27. 
	12. Diante das constatações o Denasus deu oportunidade de defesa aos responsáveis, em obediência aos princípios constitucionais que asseguram o direito ao contraditório e à ampla defesa, como demonstram as notificações expedidas em 18/3/2015, 20/2/2017 e 20/12/2018 (peças 20-23) , bem como editais, publicados no D.O.U em 7/3/2017 e 5/7/2019 (peças 12-14) . Conforme cita o Relatório de Auditoria 15012, os responsáveis não apresentaram justificativas. 
	13. Superada a fase de defesa administrativa, foram emitidas notificações de cobrança pela Secretaria Executiva do FNS aos responsáveis, em ofícios emitidos em 12/8/2019, 12/3/2020 e 2/9/2020 (peças 11, 27 e 30-32) , bem como editais, publicados no D.O.U em 15/1/2021 (peças 15-17) .
	14. Assim, o motivo que levou à instauração da presente tomada de contas especial está materializado por prejuízo causado pelo estabelecimento comercial Drogaria Katiana/Drogaria Katiana Ltda. ao Programa Farmácia Popular do Brasil, no valor histórico de R$ 597.687,31, no período de 12/3/2012 a 6/6/2014, tendo em vista irregularidades que contrariaram as normas vigentes à época, especialmente a Portaria GM/MS 184/2011, vigente de 3/2/2011 a 14/5/2012, e Portaria GM/MS 971/2012, vigente de 15/5/2012 a 27/1/2016, frente às constatações apontadas no Relatório de Auditoria 15012 do Denasus (peça 9) e consolidadas na Matriz de Responsabilização acostada pelo órgão instaurador (peça 43) .
	15. Com base no relatório de auditoria do Denasus e com fundamento na IN-TCU 71/2012, alterada pela IN/TCU 76/2016 e DN/TCU 155/2016, o Fundo Nacional de Saúde autorizou a instauração de tomada de contas especial (peças 1-2) .
	16. O Relatório Completo do Tomador de Contas Especial 715/2021 (peça 44) registra a apuração dos fatos, a quantificação do dano e a identificação dos responsáveis, nos termos do art. 2º da IN-TCU 71/2012.
	17. Registra ainda que foi dada oportunidade de defesa aos responsáveis, conforme as notificações relacionadas no item '5' do relatório do tomador, expedidas visando a regularização das contas e o ressarcimento do dano (peça 44, p. 5) . 
	18. Por fim, o tomador de contas concluiu pela responsabilização do estabelecimento comercial Drogaria Katiana/Drogaria Katiana Ltda., solidariamente com Vanuza de Souza Baião e Valdenísio Pinheiro Dias, quantificando-se o débito no valor de R$ 970.864,37, atualizado em 30/3/2021 (peça 44, p. 1) . A inscrição em conta de responsabilidade, no Siafi, foi efetuada mediante a Nota de Lançamento de Sistema 2021NS012248, de 30/3/2021 (peça 45) .
	19. Uma vez concluída a TCE no âmbito do Fundo Nacional de Saúde, esta foi remetida à Controladoria-Geral da União, a qual emitiu o Relatório de Auditoria 715/2021 (peça 47) , que anui com as conclusões do Relatório de Auditoria 15012 do Denasus (peça 9) e do Relatório de Tomada de Contas Especial 715/2021 (peça 44) . 
	20. Diante disso, a Secretaria de Controle Interno certificou a irregularidade das contas (peça 48) , acompanhado do parecer do dirigente do órgão de controle interno (peça 49) , tendo o Ministro de Estado da Saúde registrado o conhecimento das conclusões daquele órgão de controle interno (peça 50) . 
	21. Autuada no TCU em 15/7/2021, foi realizada instrução preliminar com proposta de citação (peça 53) do estabelecimento comercial Drogaria Katiana/Drogaria Katiana Ltda. (CNPJ: 10.425.779/0001-40) , de Vanuza de Souza Baião (CPF XXX.308.151-XX) e de Valdenísio Pinheiro Dias (CPF XXX.888.285-XX) , a qual obteve parecer favorável da subunidade (peça 54) e da unidade (peça 55) . 
	22. Os responsáveis foram citados por meio dos seguintes expedientes:
	Natureza
	Comunicação
Ofício Seproc 
	Data de expedição
	Peça
	Destinatário
	Origem do endereço
	Data da ciência ou motivo da devolução
	Peça da ciência
	Peça da Resposta

	Citação
	Ofício 29714/2022
	15/07/2022
	65
	Drogaria Katiana Ltda
	Receita Federal
	20/07/2022
	67
	Não houve

	Citação
	Ofício 29715/2022
	15/07/2022
	64
	Valdenisio Pinheiro Dias
	Receita Federal
	20/07/2022
	66
	Não houve

	Citação
	Ofício 29716/2022
	15/07/2022
	63
	Valdenisio Pinheiro Dias
	TSE
	Não procurado
	Não houve
	Não houve

	Citação
	Ofício 29717/2022
	15/07/2022
	62
	Valdenisio Pinheiro Dias
	Renach
	Desconhecido
	Não houve
	Não houve

	Citação
	Ofício 29718/2022
	15/07/2022
	61
	Vanuza de Souza Baiao
	Receita Federal
	20/07/2022
	70
	Não houve

	Citação
	Ofício 29719/2022
	15/07/2022
	60
	Vanuza de Souza Baiao
	TSE
	Não procurado
	Não houve
	Não houve

	Citação
	Ofício 29720/2022
	15/07/2022
	59
	Vanuza de Souza Baiao
	Renach
	Desconhecido
	Não houve
	Não houve

	23. No dia 4/8/2022, foi juntada procuração outorgando a Sirleison José de Souza, OAB/DF 62.921, poderes para representar Vanuza de Souza Baião (peça 71) . 
	24. Transcorrido o prazo regimental, os responsáveis Drogaria Katiana/Drogaria Katiana Ltda., Vanuza de Souza Baião e Valdenísio Pinheiro Dias permaneceram silentes, devendo ser considerados revéis, nos termos do art. 12, § 3º, da Lei 8.443/1992.
	ANÁLISE DOS PRESSUPOSTOS DE PROCEDIBILIDADE DA IN/TCU 71/2012
	Viabilidade do Exercício do Contraditório e Ampla Defesa
	25. Verifica-se que não há prejuízo ao contraditório e à ampla defesa, uma vez que não houve o transcurso de mais de dez anos desde o fato gerador sem que tenha havido a notificação dos responsáveis pela autoridade administrativa federal competente (art. 6º, inciso II, c/c o art. 19 da IN-TCU 71/2012, modificada pela IN-TCU 76/2016) , pois os recursos transferidos e as despesas impugnadas referem-se aos exercícios de 2012 a 2014, e os responsáveis foram notificados sobre as irregularidades pela autoridade administrativa competente em 18/3/2015, 20/2/2017 e 20/12/2018 (peças 20-23) , bem como foram publicados Editais no D.O.U em 7/3/2017 e 5/7/2019 (peças 12-14) .
	Valor de Constituição da TCE
	26. Verifica-se, também, que o valor atualizado do débito apurado (sem juros) em 1/1/2017 é de R$ 755.954,49, portanto superior ao limite mínimo de R$ 100.000,00, na forma estabelecida pelos arts. 6º, inciso I, e 19 da IN-TCU 71/2012, modificada pela IN-TCU 76/2016.
	VERIFICAÇÃO DA EXISTÊNCIA DE OUTROS DÉBITOS
	27. Em atenção ao comando contido no item 9.4 do Acórdão 1772/2017-TCU-Plenário (Relator: Ministro-Substituto Augusto Sherman) , e em atendimento ao disposto no art. 6º, § 1º, da Instrução Normativa-TCU 71/2012, informa-se que não foi constatada a existência de outros débitos imputáveis aos responsáveis arrolados nestes autos em demais processos em tramitação no Tribunal. 
	EXAME TÉCNICO
	Esgotamento da via administrativa do Ministério da Saúde para ressarcimento do dano
	28. Preliminarmente, oportuno consignar que, nos termos do art. 23, § 1º, do Decreto 7.827/2012, que regulamenta a Lei Complementar 141/2012, e do item 9.3.5.2 do Acórdão 1072/2017-TCU-Plenário (Relator: Ministro Bruno Dantas) , foram esgotadas, na via administrativa de controle interno do Ministério da Saúde, as medidas para ressarcimento do dano, conforme notificações aos responsáveis em 12/8/2019, 12/3/2020 e 2/9/2020 (peças 11, 27 e 30-32) , bem como Editais, publicados no D.O.U em 15/1/2021 (peças 15-17) .
	Caracterização das irregularidades geradoras do dano ao erário
	29. Extrai-se da situação sintetizada na seção 'histórico' desta instrução que o tomador de contas identificou como ilícito gerador do dano a seguinte irregularidade, que teria ocasionado um prejuízo de R$ 597.687,31:
	29.1. Irregularidades nas dispensações e/ou na documentação comprobatória de dispensações de medicamentos do Programa Farmácia Popular do Brasil, caracterizadas por:
	a) Ocorrência 1: registro de dispensação de medicamentos sem notas fiscais que comprovem a aquisição;
	Dispositivos violados: arts. 27, 43, e 44 da Portaria GM/MS 184/2011, vigente de 3/2/2011 a 14/5/2012; e arts. 23, 39 e 40 da Portaria GM/MS 971/2012, vigente de 15/5/2012 a 27/1/2016;
	Responsáveis: Drogaria Katiana/Drogaria Katiana Ltda., Vanuza de Souza Baião, empresária individual, no período de 12/3/2012 a 16/7/2012, Valdenísio Pinheiro Dias, sócio-administrador desde 16/7/2012; 
	Conduta: não apresentar nota fiscal que comprove a compra e a existência em estoque dos medicamentos dispensados e/ou apresentar nota fiscal com código de barras (EAN) do medicamento adquirido divergente do dispensado;
	Evidência: Constatações 440799, 440800 e 440801 do Relatório de Auditoria 15012 do Denasus (peça 9, pp. 5-8) ;
	b) Ocorrência 2: registro de dispensação de medicamentos em nome de pessoas falecidas;
	Dispositivos violados: arts. 25 e 27 da Portaria GM/MS 184/2011, vigente de 3/2/2011 a 14/5/2012; e arts. 21 e 23 da Portaria GM/MS 971/2012, vigente de 15/5/2012 a 27/1/2016; 
	Responsáveis: Drogaria Katiana/Drogaria Katiana Ltda., Vanuza de Souza Baião, empresária individual, no período de 12/3/2012 a 16/7/2012, e Valdenísio Pinheiro Dias, sócio-administrador desde 16/7/2012; 
	Conduta: realizar a dispensação de medicamentos em nome de pessoas falecidas;
	Evidência: Constatação 440803 do Relatório de Auditoria 15012 do Denasus (peça 9, pp. 8-9) .
	Responsabilização da Pessoa Física dos Sócios e Dirigentes dos Estabelecimentos Comerciais e Individualização das Condutas
	30. Devido ao caráter convenial conferido à relação entre o poder público e o particular no âmbito do Programa Farmácia Popular do Brasil, conforme claramente explicitado nas portarias que o regem, a jurisprudência do TCU tem se solidificado no sentido de que sejam responsabilizados, além da pessoa jurídica, também seus administradores, pessoalmente, a comprovar a regular aplicação dos recursos públicos desse programa submetidos às suas decisões. Nesse diapasão, acerca das irregularidades constatadas na execução do PFPB, julgados recentes do TCU, a exemplo dos Acórdãos 3.796/2020-TCU-1ª Câmara (Relator: Ministro Vital do Rêgo) , 2.395/2020-TCU-1ª Câmara (Relator: Ministro-Substituto Weder de Oliveira) , e 2.386/2020-TCU-1ª Câmara (Relator: Ministro Augusto Sherman) , têm responsabilizado a pessoa jurídica da farmácia/drogaria credenciada em solidariedade com a pessoa física dos seus administradores, não pelo instituto da desconsideração da personalidade jurídica, mas pela obrigação de prestar contas decorrente da natureza convenial da relação jurídica estabelecida. 
	31. Sobre o assunto é claro o voto condutor do Acórdão 5259/2018-TCU-Primeira Câmara, (Relator: Ministro Vital do Rêgo) :
	'Com relação à matéria de fato, como bem ressaltou o MP/TCU, a norma que instituiu o PFPB (art. 2º, inciso II, da Portaria 184/2011, sucedido pelo art. 2º, inciso II, Portaria 111/2016) atribuiu ao programa, expressamente, a natureza de convênio, por meio do qual é outorgado ao particular (farmácia ou drogaria integrante da rede privada) a gestão de recursos públicos. Assim, ao assumir voluntariamente o múnus público de gestão de recursos do PFPB, o particular se submete à obrigação de prestar contas, conforme disposto no art. 70, parágrafo único, da Constituição, e, eventual responsabilização em caso de mau uso dos recursos geridos, consoante dispõe o art. 71, inciso II, da CF/1988.
	Nesse contexto, compartilho o entendimento do MP/TCU, no sentido de que, ao se considerar a gestão de recursos públicos no âmbito de uma pessoa jurídica de direito privado, as decisões das pessoas naturais administradoras dessa pessoa jurídica determinam a destinação a ser dada àqueles recursos públicos. Isso faz com que, além da pessoa jurídica, também seus administradores sejam obrigados, pessoalmente, a comprovar a regular aplicação dos recursos públicos submetidos às suas decisões, a exemplo do que deliberou esta Corte no Acórdão 8969/2016-TCU-Segunda Câmara (Relator: Ministro Raimundo Carreiro) .'
	32. Verifica-se que o estabelecimento comercial responsável era, até 16/7/2012, uma empresa individual sob responsabilidade de Vanuza de Souza Baiao, quando então admitiu como sócio Valdenísio Pinheiro Dias e foi transformada em empresa limitada (Ltda) . Conforme item 'VI' do Contrato Social (peça 42, p. 10) , a administração da sociedade, a partir de então, coube unicamente a Valdenísio Pinheiro Dias.
	33. Nos casos em que o estabelecimento comercial farmacêutico possui natureza jurídica de empresa individual, o art. 2º do Decreto-lei 1.706, de 23 de outubro de 1979 esclarece que as empresas individuais se equiparam a pessoa jurídica apenas para fins fiscais. Dessa forma, por não ser efetivamente uma pessoa jurídica, responde apenas a pessoa física do empresário individual.
	34. Nesse sentido se manifestou o Ministro Vital do Rego no voto condutor do Acórdão 4508/2020-TCU-Primeira Câmara:
	'19. Não há dúvidas, na jurisprudência desta Corte de Contas, que a empresa individual não tem personalidade diversa e separada do titular, constituindo-se como única pessoa com único patrimônio, tanto assim que é desnecessária a desconsideração da personalidade jurídica para a condenação de responsável empresário individual. Nesse sentido, os Acórdão 2386/2020-TCU-Primeira Câmara (Relator: Ministro Augusto Sherman) , 4.476/2019-TCU-2ª Câmara (Relator: Ministro Marcos Bemquerer) , 8.698/2019-TCU-2ª Câmara (Relator: Ministro Aroldo Cedraz) , 3.201/2018-TCU-2ª Câmara (Relator: Ministro Aroldo Cedraz) , 10.922/2016-TCU-2ª Câmara (Relator: Ministro André de Carvalho) , 4.784/2014-TCU-1ª Câmara (Relator: Ministro Benjamin Zymler) e 2.737/2013-TCU-Plenário (Relator: Ministro José Jorge) , 1.563/2012-TCU-Plenário (Relator: Ministro Marcos Bemquerer) , dentre outros.'
	35. Já nos casos em que o estabelecimento comercial farmacêutico é uma sociedade limitada (Ltda.) , devem ser chamados aos autos a pessoa jurídica em solidariedade com as pessoas físicas dos sócios administradores, com suas responsabilidades restritas aos períodos de administração. 
	36. Encontram-se, dessa forma, elementos probatórios nos autos que autorizam a responsabilização do estabelecimento comercial Drogaria Katiana/Drogaria Katiana Ltda., de Vanuza de Souza Baião, na condição de empresária individual, no período de 12/3/2012 a 16/7/2012, e de Valdenísio Pinheiro Dias, na condição de sócio-administrador desde 16/7/2012. 
	37. Registra-se que as datas consideradas para definir o período de responsabilidade de cada administrador são as do registro na junta comercial, e não as de assinatura dos documentos, já que somente a partir do registro na junta comercial é que a alteração passa a ter eficácia quanto à sociedade e terceiros, conforme o parágrafo único do art. 1.057 do Código Civil.
	38. Considerando os ilícitos acima identificados, a imputação de responsabilidade atende aos pressupostos estabelecidos na jurisprudência desta Corte de Contas. Com efeito, há elementos para individualizar as condutas, o nexo de causalidade entre estas e as irregularidades geradoras do dano, bem como está caracterizada a atuação, no mínimo culposa, dos responsáveis, conforme resumido na matriz de responsabilização anexa a esta instrução e demonstrado na descrição das ocorrências listadas no tópico retro 'Caracterização das irregularidades geradoras do dano ao erário'.
	39. Na seara do Direito Financeiro é cediço que cabe ao responsável demonstrar, por meio da documentação exigida nos normativos do PFPB, a boa e regular aplicação dos recursos públicos federais geridos no âmbito do referido programa, ainda que tais recursos financeiros lhes tenham sido repassados posteriormente à dispensação dos medicamentos, pois fora feito com base nas informações prestadas pelo estabelecimento comercial farmacêutico à luz das exigências previamente estabelecidas e aceitas pelo ente privado. 
	40. Cabia às pessoas aqui responsabilizadas comprovar, por meio de documentos hábeis (notas fiscais de entrada, receitas médicas, cupons vinculados, cupons fiscais etc.) , que as dispensações de medicamentos respeitaram os normativos do programa.
	[...]
	46. No caso vertente, a citação dos responsáveis se deu em endereços provenientes das bases de dados da Receita Federal, do TSE e do Renach, conforme pesquisas de endereço constantes das peças 56-59. A entrega dos ofícios citatórios nesses endereços restou comprovada, conforme avisos de recebimento constantes das peças 66, 67 e 70. 
	Da revelia dos responsáveis
	47. Transcorrido o prazo regimental fixado e mantendo-se inertes os aludidos responsáveis, impõe-se que sejam considerados revéis, dando-se prosseguimento ao processo, de acordo com o art. 12, § 3º, da Lei 8.443/1992.
	48. Nos processos do TCU, a revelia não leva à presunção de que seriam verdadeiras todas as imputações levantadas contra os responsáveis, diferentemente do que ocorre no processo civil, em que a revelia do réu opera a presunção da verdade dos fatos narrados pelo autor (Acórdão 1009/2018-TCU-Plenário, Relator: Ministro Bruno Dantas; 2.369/2013-TCU-Plenário, Relator: Ministro Benjamin Zymler; e 2.449/2013-TCU-Plenário, Relator: Ministro Benjamin Zymler) . Dessa forma, a avaliação da responsabilidade do agente não pode prescindir da prova existente no processo ou para ele carreada. 
	49. Ao não apresentar sua defesa, os responsáveis deixaram de produzir prova da regular aplicação dos recursos sob sua responsabilidade, em afronta às normas que impõem aos gestores públicos a obrigação legal de, sempre que demandados pelos órgãos de controle, apresentar os documentos que demonstrem a correta utilização das verbas públicas, a exemplo do contido no art. 93 do Decreto-lei 200/1967: 'quem quer que utilize dinheiros públicos terá de justificar seu bom e regular emprego na conformidade das leis, regulamentos e normas emanadas das autoridades administrativas competentes.' 
	50. Mesmo as alegações de defesa não sendo apresentadas, considerando o princípio da verdade real que rege esta Corte, procurou-se buscar, em manifestações dos responsáveis na fase interna desta Tomada de Contas Especial, se havia algum argumento que pudesse ser aproveitado a seu favor. Conforme cita o Relatório de Auditoria nº 15012 (peça 9) , os responsáveis não apresentaram justificativas.'
	49. Em se tratando de processo em que as partes interessadas não se manifestaram acerca das irregularidades imputadas, não há elementos para que se possa efetivamente aferir e reconhecer a ocorrência de boa-fé na conduta dos responsáveis, podendo este Tribunal, desde logo, proferir o julgamento de mérito pela irregularidade das contas, conforme os termos dos §§ 2º e 6º do art. 202 do Regimento Interno do TCU (Acórdão 2064/2011-TCU-Primeira Câmara, Relator: Ministro Ubiratan Aguiar; 6.182/2011-TCU-1ª Câmara, Relator: Ministro-Substituto Weder de Oliveira; 4.072/2010-TCU-1ª Câmara, Relator: Ministro Valmir Campelo; 1.189/2009-TCU-1ª Câmara, Relator: Ministro-Substituto Marcos Bemquerer; 731/2008-TCU-Plenário, Relator: Ministro Aroldo Cedraz) .
	50. Dessa forma, os responsáveis Drogaria Katiana/Drogaria Katiana Ltda., Vanuza de Souza Baião e Valdenísio Pinheiro Dias devem ser considerados revéis, nos termos do art. 12, § 3º, da Lei 8.443/1992, devendo suas contas serem julgadas irregulares, condenando-os solidariamente ao débito apurado e aplicando-lhes a multa prevista no art. 57 da Lei 8.443/1992.
	Culpabilidade
	51. No âmbito do TCU, é considerado de boa-fé o responsável que, embora tenha concorrido para o dano ao erário ou outra irregularidade, seguiu as normas pertinentes, os preceitos e os princípios do direito. A análise, portanto, é feita sob o ponto de vista objetivo, sem que seja necessária a comprovação de má-fé (dolo) , mas apenas da ausência de boa-fé objetiva (Acórdão 7936/2018-TCU-Segunda Câmara, Relator: Ministro-Substituto Augusto Sherman) .
	52. Dessa forma, não é possível atestar a boa-fé dos responsáveis, já que o dano decorreu justamente do descumprimento das normas e princípios do Programa Farmácia Popular do Brasil - PFPB. É possível afirmar que os responsáveis tinham consciência da ilicitude dos atos, haja vista terem assinado termo de adesão no qual requereram a habilitação nas condições estabelecidas pela portaria que rege o programa, da qual declararam expressamente estar cientes de todo o conteúdo e exigências, tal como a de possuir pessoal treinado para atuar no PFPB, tendo aceitado e se comprometido a cumprir.
	Verificação do Prazo de Prescrição da Pretensão Punitiva
	53. Observa-se não ter ocorrido a prescrição da pretensão punitiva por parte do TCU, que, nos termos do entendimento firmado no Acórdão 1.441/2016-TCU-Plenário (Relator: Ministro Benjamin Zymler) , subordina-se ao prazo geral de prescrição indicado no art. 205 do Código Civil, qual seja, dez anos, contados a partir da data de ocorrência da irregularidade sancionada, nos termos do art. 189 do Código Civil. As irregularidades discutidas nesta TCE ocorreram nos exercícios de 2012 a 2014, bem como houve interrupção do prazo prescricional, em 14/6/2022, em função do ato que determinou as citações (peça 55) , portanto há menos de 10 anos, não restando caracterizada a prescrição da pretensão punitiva.
	CONCLUSÃO
	54. Em face da análise promovida na seção 'Exame Técnico', verifica-se que os responsáveis Drogaria Katiana/Drogaria Katiana Ltda., Vanuza de Souza Baião e Valdenísio Pinheiro Dias não lograram comprovar a boa e regular aplicação dos recursos e, instados a se manifestar, optaram pelo silêncio, configurando a revelia, nos termos do § 3º do art. 12 da Lei 8.443/1992. Ademais, inexistem nos autos elementos que demonstrem a boa-fé dos responsáveis ou a ocorrência de outras excludentes de culpabilidade.
	55. Verifica-se também que não houve a prescrição da pretensão punitiva, conforme análise realizada na seção 'Verificação do Prazo de Prescrição da Pretensão Punitiva'.
	56. Tendo em vista que não constam dos autos elementos que permitam reconhecer a boa-fé dos responsáveis, sugere-se que as suas contas sejam julgadas irregulares, nos termos do art. 202, § 6º, do Regimento Interno do TCU, com a imputação do débito atualizado monetariamente e acrescido de juros de mora, nos termos do art. 202, § 1º, do Regimento Interno do TCU, descontado o valor eventualmente recolhido, com a aplicação da multa prevista no art. 57 da Lei 8.443/1992.
	PROPOSTA DE ENCAMINHAMENTO
	57. Diante do exposto, submetem-se os autos à consideração superior, propondo:
	a) considerar revéis, para todos os efeitos, o estabelecimento comercial Drogaria Katiana/Drogaria Katiana Ltda. (CNPJ 10.425.779/0001-40) , Vanuza de Souza Baião (CPF XXX.308.151-XX) e Valdenísio Pinheiro Dias (CPF XXX.888.285-XX) , dando-se prosseguimento ao processo, nos termos do art. 12, § 3º, da Lei 8.443/1992 c/c o art. 202, § 8º, do RI/TCU;
	b) com fundamento nos arts. 1º, inciso I; 16, inciso III, alíneas 'b' e 'c', da Lei 8.443/1992 c/c os arts. 19 e 23, inciso III, da mesma Lei, e com os arts. 1º, inciso I; 209, inciso II e III; 210 e 214, inciso III, do Regimento Interno, que sejam julgadas irregulares as contas do estabelecimento comercial Drogaria Katiana/Drogaria Katiana Ltda. (CNPJ 10.425.779/0001-40) , de Vanuza de Souza Baião (CPF XXX.308.151-XX) e de Valdenísio Pinheiro Dias (CPF XXX.888.285-XX) , e condená-los, solidariamente, ao pagamento das quantias a seguir especificadas, com a fixação do prazo de quinze dias, a contar das notificações, para comprovarem, perante o Tribunal (art. 214, inciso III, alínea 'a', do Regimento Interno) , o recolhimento das dívidas aos cofres do Fundo Nacional de Saúde, atualizadas monetariamente e acrescidas dos juros de mora, calculados a partir das datas discriminadas, até a data dos recolhimentos, na forma prevista na legislação em vigor, abatendo-se, na oportunidade, os valores já ressarcidos:
	Responsáveis solidários: Drogaria Katiana/Drogaria Katiana Ltda. e Vanuza de Souza Baião
	DATA DA OCORRÊNCIA
	VALOR ORIGINAL (R$) 

	12/03/2012
	835,04

	27/03/2012
	1.447,18

	27/04/2012
	1.075,52

	13/06/2012
	530,04

	14/06/2012
	123,62

        Responsáveis solidários: Drogaria Katiana/Drogaria Katiana Ltda. e Valdenisio Pinheiro Dias
	DATA DA OCORRÊNCIA
	VALOR ORIGINAL (R$) 
		DATA DA OCORRÊNCIA
	VALOR ORIGINAL (R$) 

	16/07/2012
	374,55
		04/06/2013
	13.099,75

	27/07/2012
	139,16
		05/06/2013
	3.125,88

	23/08/2012
	126,23 
		28/06/2013
	24.106,06

	24/08/2012
	123,93
		31/07/2013
	31.792,43

	10/09/2012
	2.247,54
		02/09/2013
	39.208,05

	11/10/2012
	1.158,21
		01/10/2013
	11.166,63

	15/10/2012
	336,84
		02/10/2013
	35.160,10

	09/11/2012
	1.954,13
		12/11/2013
	54.305,67

	20/11/2012
	727,14
		06/12/2013
	47.057,60

	18/12/2012
	6.703,74
		30/12/2013
	45.897,95

	19/12/2012
	1.787,81
		07/02/2014
	44.230,06

	30/12/2012
	2.268,02
		31/03/2014
	42.905,76

	31/12/2012
	9.183,20
		09/04/2014
	8.685,92

	19/02/2013
	2.602,05
		16/04/2014
	35.152,15

	07/03/2013
	10.951,79
		13/05/2014
	9.278,09

	14/03/2013
	12.692,03
		30/05/2014
	36.868,05

	15/03/2013
	3.136,72
		30/05/2014
	15,60

	29/04/2013
	2.882,19
		02/06/2014
	23.283,05

	08/05/2013
	11.169,90
		02/06/2014
	4,80

	31/05/2013
	11.991,20
		06/06/2014
	     5.775,93

   	c) aplicar ao estabelecimento comercial Drogaria Katiana/Drogaria Katiana Ltda. (CNPJ 10.425.779/0001-40) , a Vanuza de Souza Baião (CPF XXX.308.151-XX) e a Valdenísio Pinheiro Dias (CPF XXX.888.285-XX) , individualmente, a multa prevista no art. 57 da Lei 8.443/1992 c/c o art. 267 do Regimento Interno, com a fixação do prazo de quinze dias, a contar das notificações, para comprovarem, perante o Tribunal (art. 214, inciso III, alínea 'a', do Regimento Interno) , o recolhimento das dívidas aos cofres do Tesouro Nacional, atualizadas monetariamente desde a data do acórdão até a dos efetivos recolhimentos, se forem pagas após o vencimento, na forma da legislação em vigor;
	d) autorizar, desde logo, nos termos do art. 28, inciso II, da Lei 8.443/1992, a cobrança judicial das dívidas, caso não atendidas as notificações;
	e) autorizar, desde logo, com fundamento no art. 26 da Lei 8.443/1992 c/c o art. 217 do Regimento Interno do TCU, caso seja do interesse dos responsáveis, o parcelamento das dívidas em até 36 parcelas, incidindo, sobre cada uma, os encargos legais devidos, sem prejuízo de alertá-los de que, caso optem por essa forma de pagamento, a falta de comprovação do recolhimento de qualquer parcela implicará o vencimento antecipado do saldo devedor, nos termos dos arts. 26, parágrafo único, e 59 da Lei 8.443/1992 c/c o art. 217, § 2º, do Regimento Interno do TCU;
	f) enviar cópia do acórdão que vier a ser prolatado à Procuradoria da República no Distrito Federal, nos termos do § 3º do art. 16 da Lei 8.443/1992, c/c o § 7º do art. 209 do Regimento Interno do TCU, para adoção das medidas cabíveis, e ao Fundo Nacional de Saúde e aos responsáveis, para ciência, e informar-lhes que a deliberação, acompanhada do Relatório e do Voto que a fundamenta, está disponível para a consulta no endereço www.tcu.gov.br/acordaos, além de esclarecer que, caso requerido, o TCU poderá fornecer sem custos as correspondentes cópias, de forma impressa;
	g) informar à Procuradoria da República no Distrito Federal que, nos termos do parágrafo único do art. 62 da Resolução-TCU 259/2014, os procuradores e membros do Ministério Público credenciados nesta Corte podem acessar os presentes autos de forma eletrônica e automática, ressalvados apenas os casos de eventuais peças classificadas como sigilosas, as quais requerem solicitação formal."
3.	O Ministério Público junto ao TCU, representado neste processo pelo Subprocurador-Geral Paulo Soares Bugarin, manifestou-se de acordo com a proposta de encaminhamento da unidade técnica.
	É o relatório.

Sirleison José de Sousa (62.921/OAB-DF)

TOMADA DE CONTAS ESPECIAL. PROGRAMA FARMÁCIA POPULAR. DISPENSAÇÃO DE MEDICAÇÃO SEM COMPROVAÇÃO DE ORIGEM OU PARA CONSUMIDORES FALECIDOS. CITAÇÃO. REVELIA. CONTAS IRREGULARES. DÉBITO E MULTA.

TOMADA DE CONTAS ESPECIAL (TCE)

Secretaria de Controle Externo de Tomada de Contas Especial - SecexTCE

Em exame tomada de contas especial instaurada pelo Fundo Nacional de Saúde contra o estabelecimento comercial Drogaria Katiana/Drogaria Katiana Ltda., solidariamente com seus proprietários, Vanuza de Souza Baião e Valdenísio Pinheiro Dias, em razão da aplicação irregular de recursos do Sistema Único de Saúde - SUS no âmbito do Programa Farmácia Popular do Brasil - PFPB.
2.	A existência de débito ficou caracterizada a partir de fiscalização in loco, realizada pelo Departamento Nacional de Auditoria do SUS - Denasus, abrangendo as transferências realizadas no período entre 1/1/2012 e 30/4/2014. 
3.	De acordo com o Relatório de Auditoria 15012 (peça 9) , foi constatada a dispensação de medicamentos: (i) sem notas fiscais que comprovassem sua aquisição, e (ii) em nome de pessoas falecidas. Essas duas irregularidades implicaram um prejuízo calculado em R$ 597.687,31, em valores históricos.
4.	Conforme as informações disponíveis, o estabelecimento comercial funcionou como empresa individual, sob titularidade de Vanuza de Souza Baião, até 16/7/2012. A partir dessa data a farmácia foi transformada em empresa limitada, passando Valdenísio Pinheiro Dias a ser sócio-administrador, com 99,9% das cotas sociais.
5.	Durante a fase interna da tomada de contas especial, destaca-se a elaboração dos seguintes documentos, que estão entre os mais relevantes para a apuração dos fatos e responsabilização dos envolvidos:
	Documento
	Data
	Resumo

	Relatório de Auditoria 15012
	14/05/2015
	Concluiu pela não apresentação de notas fiscais demonstrando compatibilidade entre as aquisições e as dispensações dos medicamentos auditados, e o registro de dispensações em nome de pessoas falecidas.

	Relatório Complementar de Auditoria 15012
	21/06/2017
	Análise complementar, realizada com a finalidade de reavaliar a responsabilidade solidária da sócia Ana Katiana Ferreira Paiva, substituindo integralmente o relatório anterior.

	Parecer SEI/2017-COPLAO/ CGAUD/DENASUS/SGEP/MS 259
	12/09/2017
	Encaminhou o processo à SCTIE para que adotasse os procedimentos de notificação para devolução dos valores.

	Parecer/2018-COAUD/ CGAUD/DENASUS/SGEP/MS
	21/12/2018
	Concluiu pela alteração da responsabilização do relatório complementar da auditoria, para inclusão de Vanuza de Souza Baião.

6.	Os envolvidos foram informados das irregularidades por meio dos seguintes expedientes, emitidos ainda na fase interna da TCE:
	Documento
	Responsável
	Data da Ciência

	Ofício 895/DENASUS/SGEP/MS 
	Valdenisio Pinheiro Dias
	29/10/2015

	Ofício 14/2018/COAUD/CGAUD/ DENASUS/SGEP/MS
	Vanusa de Souza Baião
	24/03/2019

	Edital de Noficação SCTIE/MS
	Drogaria Katiana Ltda.
	15/01/2021

7.	Não obstante os responsáveis terem tomado ciência da investigação que estava em curso, não apresentaram justificativas perante o órgão tomador de contas. No âmbito do TCU, foram novamente citados, mas optaram, mais uma vez, por se manterem silentes. Apesar de Vanuza de Souza Baião ter juntado procuração outorgando a Sirleison José de Souza (OAB/DF 62.921) poderes para a representar (peça 71) , nenhuma peça de defesa foi efetivamente encaminhada.
8.	Nesse contexto, devem ser considerados revéis, dando-se prosseguimento à instrução do feito com os elementos nele contidos, conforme orientação do art. 12, § 3º, da Lei 8.443/1992.
9.	Após examinar a matéria, a SecexTCE propôs o julgamento pela irregularidade das contas de todos os envolvidos, com imputação de débito solidário e multas individuais, no que contou com a concordância do MP/TCU.
10.	Estou integralmente de acordo com as conclusões dos pareceres precedentes, cujas análises incorporo às minhas razões de decidir, sem prejuízo de fazer as seguintes considerações.
11.	Inicio pelo exame da prescrição à luz das novas regras adotadas pelo TCU, por ser matéria de ordem pública.
12.	A Resolução-TCU 344/2022 reconheceu o prazo quinquenal para a prescrição do exercício das pretensões punitiva e de ressarcimento e estabeleceu que ela se interrompe pela notificação, oitiva, citação ou audiência do responsável, ou, ainda, por qualquer ato inequívoco de apuração dos fatos, inclusive aqueles praticados na fase interna da TCE. Dispôs, também, para as situações relacionadas a fiscalizações, análogas a destes autos, que o prazo de prescrição será contado da data do conhecimento da irregularidade.
13.	No caso especificamente tratado neste processo, o marco inicial para contagem dos prazos é o da elaboração do relatório de fiscalização pelo Denasus, onde restaram caracterizadas as irregularidades (14/05/2015) . Seguiram-se outras apurações, indicadas no item 5 deste voto, e finalmente, a citação dos envolvidos. Não se verifica, entre os marcos indicados, prazo superior a 3 anos, restando evidente que não operou a prescrição, nem em relação à sua regra geral nem na modalidade intercorrente.
14. 	Quanto ao mérito, ressalto, preliminarmente, que o programa Farmácia Popular do Brasil objetiva ampliar o acesso da população a medicamentos necessários para o tratamento de doenças endêmicas. As farmácias e drogarias que aderem ao programa fornecem aos cidadãos, de forma gratuita ou com até 90% de desconto, medicamentos para o tratamento dessas enfermidades.
15. 	A adesão é voluntária e a pessoa jurídica que resolve participar da Farmácia Popular deve se comprometer a seguir fielmente as regras do programa. Ao assumir esse compromisso, os sócios e administradores com poderes de gestão podem ser arrolados como responsáveis solidários na eventualidade do cometimento de irregularidades. 
16.	Conforme mencionado pela unidade especializada, em instrução transcrita no relatório precedente, os regulamentos do programa impõem que os estabelecimentos são responsáveis por "armazenar e manter, por um prazo de 5 (cinco anos) , as notas fiscais de aquisição dos medicamentos e/ou correlatos do Programa junto aos fornecedores, os cupons fiscais de venda, os cupons vinculados assinados pelos clientes e as respectivas receitas médicas".
17.	Um exame do relatório de auditoria do Denasus (peça 9) aponta que quase a totalidade do débito apurado está associada à ausência de comprovação da prévia aquisição dos medicamentos por parte do estabelecimento, mediante notas fiscais anteriores às dispensações.
18.	Fica evidente, portanto, tanto a existência de dano ao erário, quanto o dever dos responsáveis de promover seu ressarcimento. Cabe, ainda, a aplicação da multa prevista no art. 57 da Lei 8.443/1992, para a qual, ponderada a gravidade da conduta e a materialidade do prejuízo, proponho seja fixada em R$ 20.000,00 para Valdenisio Pinheiro Dias e para a Drogaria Katiana Ltda. Deixo de propor a aplicação da mesma sanção a Vanusa de Souza Baião em face da baixa significância do débito a ela atribuído, cerca de R$ 4.000,00 em termos históricos, correspondente a apenas 0,7% do valor total do prejuízo.
	Ante o exposto, manifesto-me de acordo com as propostas de encaminhamento da unidade técnica e do MP/TCU, com a ressalva indicada acima, e voto por que o Tribunal adote o acórdão que ora submeto à apreciação deste Colegiado.
TCU, Sala das Sessões, em 29 de novembro de 2022.
JORGE OLIVEIRA 
Relator